【裁判字號】    99,再,1
【裁判日期】    990430
【裁判案由】    聲請再審
【裁判全文】
臺灣屏東地方法院民事裁定                 99年度再字第1號
再審原告    乙○○
訴訟代理人  陳富勇律師
再審被告    台灣糖業股份有限公司高雄區處
法定代理人  甲○○
當事人間請求聲請再審事件，再審原告對於本院民國97年7 月2
日所發97年度促字第11775 號確定支付命令提起再審之訴，本院
裁定如下：
    主  文
再審之訴駁回。
再審訴訟費用由再審原告負擔。
    理  由
一、按再審之訴，必須主張原確定判決有民事訴訟法第496 條、
    或第497 條之情形，以為理由時，始為合法。次按有下列各
    款情形之一者，得以再審之訴對於確定終局判決聲明不服。
    但當事人已依上訴主張其事由或知其事由而不為主張者，不
    在此限：六、當事人知他造之住居所，指為所在不明而與涉
    訟者。但他造已承認其訴訟程序者，不在此限。民事訴訟法
    第496 條第1項 第6 款定有明文；又按債務人對於支付命令
    未於法定期間合法提出異議者，支付命令與確定判決有同一
    之效力。前項支付命令有第496 條第1 項之情形者，得提起
    再審之訴，並以原支付命令之聲請，視為起訴。同法第521
    條亦有明文。依據上述法條規定可之知，對於確定支付命令
    提起再審之訴限於有民事訴訟法第496 條第1 項所定各款事
    由始得提起之，合先陳明。
二、本件再審意旨略以：
  (一)再審原告於民國96年12月6 日向再審被告申請承租其經管坐
    落高雄縣鳳山市○○○段149-55號等10筆土地（下稱系爭土
    地）面積計2,410 平方公尺，再審被告於97 年1月11日函覆
    同意辦理訂定租約，並以掛號寄至再審原告位於「屏東縣屏
    東市○○路386-1 號」之住址，兩造於同年3 月10日簽訂土
    地租賃契約書（下稱系爭租約），再審原告於該系爭租約之
    住址亦載為「屏東縣屏東市○○路386-1 號」，系爭約租約
    定租期自97年1 月30日起至101 年12月31日，第1 年租金新
    台幣（下同）506,969 元及作業費500 元，再審原告均已給
    付，而94年5 月5 日至97年1 月29日之土地使用費1,390,34
    5 元亦已繳交部分，僅剩土地使用費1,260,324 元未付，再
    審被告乃令再審原告開立發票日97年3 月10日、面額各105,
    027 元、到期日自97年4 月至98年3 月每月月底之本票12紙
    以分期支付前揭土地使用費，前開12紙本票發票人地址均載
    為「屏東縣屏東市○○路386-1 號」，詎本票到期後再審被
    告並未向再審原告提示，亦未催繳，逕於97年6 月24日持向
    向本院聲請核發支付命令，除聲請金額1,696,426 元遠逾已
    屆期之債權額即97年4 月及5 月2 期計210,054 元外，竟以
    無人居住之再審原告戶籍地「屏東縣潮州鎮○○路77號」為
    住址向本院聲請送達，該址因無人居住，故本院97年7 月2
    日核發之97年度司促字第11775 號支付命令經郵局人員寄存
    於屏東縣警察局潮州分局光華派出所，再審原告不知有此支
    付命令故未領取，致亦未能於20日內聲明異議，以致該支付
    命令形式上於97年8 月13日確定。
  (二)按民事訴訟法第136 條第1 項明定：「送達於應受送達人之
    住居所、事務所或營業所行之。」同法第138 條第1 項規定
    ：「送達不能依前二條規定為之者，得將文書寄存送達地之
    自治或警察機關」，是「民事訴訟法第138 條所規定之寄存
    送達，限於不能依同法第136 條及第137 條規定行送達者，
    始得為之。設其送達之處所，雖原為應受送達人之住居所、
    事務所或營業所，而實際上已變更者，該原住居所、事務所
    或營業所，即非應為送達之處所，自不得於該原處所為寄存
    送達。如為寄存送達，應於應受送達人實際領取該訴訟文書
    時發生送達之效力。」最高法院64年台抗字第481 號、85年
    台抗字第151 號裁定足參，又依民法第20條第1 項之規定，
    依一定事實足認以久住之意思，住於一定之地域者，即為設
    定其住所於該地。顯見我國民法關於住所之設定，兼採主觀
    主義及客觀主義之精神，必須主觀上有久住一定地域之意思
    ，客觀上有住於一定地域之事實，該一定之地域始為住所，
    故住所並不以登記為要件，戶籍登記之處所固得資為推定住
    所之依據，惟倘有客觀之事證，足認當事人已久無居住該原
    登記戶籍之地域，並已變更意思以其他地域為住所者，即不
    得僅憑原戶籍登記之資料，一律解為其住所。最高法院97年
    台抗字第118 號民事裁定足參，再「住所之認定在於有無久
    住之主觀意思，以及客觀上是否居住於該處所之事實，缺一
    即不得視之為住所。」最高法院97年台抗字第306 號裁定參
    照，綜上，再審原告客觀上並未居住前揭戶籍地，主觀上亦
    無久住該地之意思，是該戶籍地並非再審原告之住所，再審
    原告始終住於「屏東縣屏東市○○路386-1 號」，此地址方
    屬再審原告之住所，故本院97年度司促字第11775 號支付命
    令之寄存送達並不合法，自不生送達效力。
  (三)退步言，「因特定行為選定居所者，關於其行為，視為住所
    。」民法第23條定有明文，依兩造簽訂之系爭租約及再審原
    告為支付土地使用費簽發之本票12紙，其上住址均明載「屏
    東縣屏東市○○路386-1 號」，足證再審原告就關於兩造系
    爭土地租賃事宜已選定該地址為居所，則關於土地租賃事宜
    該地址即視為再審原告之住所，此亦足證支付命令之寄存送
    達不合法；又依前述足證再審被告明知再審原告之住居所為
    「屏東縣屏東市○○路386-1 號」，其竟以無人居住之再審
    原告戶籍地向本院聲請送達，故意隱匿不報再審原告實際之
    住居所，此應已該當民事訴訟法第496 條第1 項第6 款「當
    事人知他造之住居所，指為所在不明而與涉訟者」之再審事
    由，再審原告自得依同法第521 條第2 項提起再審之訴。
  (四)再審被告於97年間持前揭未合法送達生效之支付命令及確定
    證明書聲請本院強制執行無效果後，領取本院98年4 月30日
    核發之97年度執字第37578 號債權憑證，又於98年5 月間持
    前揭債權憑證向本院聲請拍賣再審原告所有坐落屏東縣萬丹
    鄉○○段168 地號土地，該土地於97年11月12日經本院委任
    鑑估價值為5,713,000 元，於98年10月1 日由訴外人潘春美
    以2,820,000 元得標買受，致再審原告損失至少2,893,000
    元（該土地原係再審原告以1760萬元左右所買受取得），前
    述強制執行程序再審被告均以再審原告戶籍地聲請送達，再
    審原告完全不知所有土地已被拍定，遲至98年12月23日閱執
    行卷後，始知被拍定，又於99年1 月5 日閱支付命令卷後始
    知有支付命令之存在，是再審原告自99年1 月5 日知悉支付
    命令送達不合法起迄99年1 月8 日提再審之訴止，未逾30日
    之再審不變期間。
  (五)因前揭支付命令送達不合法，本不生效力，自非合法之執行
    名義，再審被告持以聲請拍賣該土地致被賤價拍定，顯係因
    故意或過失不法侵害再審原告之財產權，致再審原告至少受
    有2,893,000 元之損害，依民法第184 條第1 項前段，自應
    負損害賠償責任，是再審原告主張以前述損害賠償之債權與
    積欠再審被告之土地使用費債務1,260,324 元暨法定遲延利
    息相抵銷；退步言，如本院認再審被告主張之債權額1,696,
    426 元暨法定遲延利息有理由，則再審原告亦主張以前述損
    害賠償之債權相抵銷，並以起訴繕本之送達作為抵銷意思表
    示之通知，經抵銷後，再審被告應無權再向再審原告為任何
    請求。
  (六)本院98年司執字第15978 號執行事件雖已拍定該土地，惟賣
    得價款尚未分配，為免再審被告非法領取該價款，造成再審
    原告損害之擴大，爰提起本訴等語，並聲明：1.原確定支付
    命令廢棄。2.前項廢棄部分，再審被告在前審之訴駁回。3.
    前審及再審訴訟費用均由再審被告負擔。
三、經查，再審原告指訴再審被告明知再審原告之住居所為「屏
    東縣屏東市○○路386-1 號」，其竟以無人居住之再審原告
    戶籍地向本院聲請送達，而認再審被告故意隱匿不報再審原
    告實際之住居所，可信本院97年度司促字第11775 號支付命
    令事件已該當民事訴訟法第496 條第1 項第6 款「當事人知
    他造之住居所，指為所在不明而與涉訟者」之再審事由，伊
    自得依同法第521 條第2 項提起再審之訴云云，惟按民事訴
    訟法第496 條第1 項第6 款所謂當事人知他造之住居所，指
    為所在不明而與涉訟者，係指當事人明知他造住所故意隱匿
    不陳報，而主張所在不明據為聲請法院以公示送達方式為送
    達者屬之，而再審被告自始即陳報再審原告之送達住址為「
    屏東縣屏東市○○路386-1 號」，並提出再審原告設籍於該
    址之戶戶籍謄本為證，此經本院調閱該支付命令民事卷審閱
    無誤，並再審原告所陳述指涉再審原告所在不明之情形，至
    再審原告倘若主張關於本院前開97年度司促字第11775 號支
    付命令未受合法送達之主張，如有理由，則該支付命令尚未
    確定，非提起再審之訴所得救濟。換言之，本件再審原告僅
    得據該支付命令未經合法送達之理由，向原受理法院聲明異
    議；如法院駁回其異議，再依法為抗告，或原支付命令如逾
    3 個月未合法送達，依民事訴訟法第515 條規定，已失其效
    力，受理法院應依同條第2 項規定辦理，是再審原告就是否
    確定生效之支付命令提起再審之訴顯不合法，其訴應予駁回
    。
四、依民事訴訟法第502 條第1 項、第95條、第78條，裁定如主
    文。
中    華    民    國    99    年    4     月    30    日
                  民事第一庭    法  官  潘快
正本係照原本作成。
如對本裁定抗告須於裁定送達後十日內向本院提出抗告狀，並繳
納抗告費新臺幣1,000元。
                                書記官  黃麗燕
中    華    民    國    99    年    4     月    30    日

司法院資訊處製作；財團法人民間司法改革基金會備份。
